【裁判字號】    97,訴,391
【裁判日期】    970805
【裁判案由】    強盜等
【裁判全文】
臺灣桃園地方法院刑事判決               97年度訴字第391號
公  訴  人  臺灣桃園地方法院檢察署檢察官
被      告  丁○○
                    （另案在臺灣新竹監獄執行中）
選任辯護人  潘維成律師
            陳淑雯律師
被      告  丙○○
指定辯護人  本院公設辯護人戊○○
上列被告因強盜等案件，經檢察官提起公訴（96年度偵字第1267
3 號），本院判決如下：
    主  文
丁○○共同以強暴、脅迫妨害人行使權利，累犯，處有期徒刑伍
月，如易科罰金，以新臺幣貳仟元折算壹日。
丙○○共同以強暴、脅迫妨害人行使權利，累犯，處有期徒刑肆
月，如易科罰金，以新臺幣貳仟元折算壹日。
    事  實
一、丁○○曾於民國90年至92年間，因違反毒品危害防制條例、
    竊盜、妨害公務、竊盜、違反槍砲彈藥刀械管制條例、收受
    贓物等數罪制條例等案件，經分別臺灣高等法院、臺灣新竹
    地方法院判處有期徒刑4 月、4 月、5 月、5 月、1 年、4
    月確定，經聲請定應執行有期徒刑2 年6 月確定。復因違反
    毒品危害防制條例案件，經臺灣新竹地方法院判處有期徒刑
    5 月、9 月確定，經聲請定應執行有期徒刑1 年2 月確定，
    經接續前開有期徒刑2 月6 日執行，於95年11月13日縮短刑
    期執行完畢；丙○○於88年間因違反毒品危害防制條例案件
    ，經臺灣新竹地方法院於89年6 月23日以89年度竹北簡字第
    190 號判決判處有期徒刑4 月，並於89年7 月7 日確定；又
    於88年間因搶奪案件，經臺灣新竹地方法院於89年5 月26日
    以89年度訴字第117 號判決判處有期徒刑10月，並經撤回上
    訴而於89年7 月27日確定；上揭2 罪再經臺灣新竹地方法院
    於89年11月24日以89年度聲字第1141號裁定應執行有期徒刑
    1 年1 月確定，於90年5 月22日入監執行，至91年6 月21日
    因縮短刑期執行完畢。
二、緣丁○○因乙○○向庚○○借款新臺幣（下同）10,000元未
    還，乃代庚○○約乙○○於民國96年5 月1 日或2 日下午2
    時許在新竹縣湖口鄉信勢國小旁見面商談還錢事宜，乙○○
    表示願意在1 個星期內還錢，若未還錢，可以將其所有車輛
    先交予丁○○，然期限屆至，乙○○並未還錢，丁○○乃對
    乙○○萌生不滿。俟於同年月7 日下午5 許丁○○駕駛自小
    客車搭載丙○○、己○○（所涉收受贓物罪部分由本院通緝
    中，待到案後另行審結）及女友任美瑤（另經臺灣桃園地方
    法院檢察署檢察官為不起訴處分）行經桃園縣中壢市區某處
    ，見甲○○駕駛乙○○所有車牌號碼LS-1998 號自小客車搭
    載辛○○行經該處，旋即駕車尾隨甲○○至桃園縣楊梅鎮○○路818 號旁十字路口前停等紅燈時，丁○○指示丙○○、
    己○○下車查看發覺乙○○並未在車上，且甲○○堅稱不知
    乙○○下落後，丁○○、丙○○竟基於妨害人行使權利之犯
    意聯絡，由丙○○強拉甲○○下車，再由丙○○將車輛駛至
    路旁停靠後，丁○○亦將其車輛駛至路旁並下車問甲○○關
    於乙○○之行蹤，並向甲○○恫稱「若不說，則要將甲○○
    帶至山上，將其衣服脫光並塗抹果糖讓螞蟻咬」等語，然因
    甲○○仍表示不知乙○○下落，丁○○乃指示丙○○將甲○○駕駛之上開車輛駛離現場，2 人即共同以此強暴、脅迫方
    式妨害甲○○駕駛上開車輛之權利。丙○○復將該車駛至己○○位在桃園縣楊梅鎮上湖里下四湖9 鄰29之55號4 樓住處
    停放。嗣於96年5 月9 日下午2 時許為警循線查獲。
三、案經甲○○訴由桃園縣政府警察局楊梅分局報請臺灣桃園地
    方法院檢察署檢察官偵查起訴。
    理  由
壹、程序方面：
一、證人甲○○於警詢中證述之證據能力：
    按被告以外之人於審判外之言詞或書面陳述，除法律有規定
    者外，不得作為證據，刑事訴訟法第159 條第1 項定有明文
    。查證人丙○○於警詢時所為之陳述，經核不符合刑事訴訟
    法第159 條之2 、第159 條之3 、第159 條之5 等規定，應
    無證據能力。又查被告以外之人於審判中有所在不明而無法
    傳喚或傳喚不到者，其於司法警察調查中所為之陳述，經證
    明有可信之特別情況，且為證明犯罪事實之存否所必要者，
    依刑事訴訟法第159 條之3 規定，得為證據，惟須以被告以
    外之人其於司法警察調查中所為之陳述經證明有可信之特別
    情況者為前提條件，並非只要於審判中有所在不明而無法傳
    喚或傳喚不到者，即當然認其於司法警察調查中所為之陳述
    有證據能力。經查，本件並無證據證明證人甲○○於警詢時
    所為之陳述有可信之特別情況，是證人甲○○於警詢中所為
    證述，應無證據能力。
二、證人甲○○於檢察官訊問時證述之證據能力：
    按被告以外之人於偵查中向檢察官所為之陳述，除顯有不可
    信之情況者外，得為證據，刑事訴訟法第159 條之1 第2 項
    定有明文。查證人甲○○於檢察官訊問時經具結所為之證述
    ，查無顯不可信之情況，依前開規定，得為證據，且經具結
    以擔保其證詞之真實性及憑信性，而證人甲○○經本院傳拘
    無著，故其所在不明而傳喚不到，是證人甲○○其於檢察官
    訊問時所為之證述，自具有證據能力。
三、卷附除上開證人甲○○所為證言外，本件認定事實所引用之
    本件卷內所有卷證資料）包含其餘人證與文書證據、物證等
    證據），被告2 人及其辯護人對上開證據之證據能力不爭執
    ，經本院於審理期日提示上開譯文並告以要旨，被告及其辯
    護人就此部分證據之證據能力均未聲明異議，且查並無不得
    作為證據之事由，依法自得作為證據。
貳、實體方面：
一、訊據被告丁○○、丙○○固均不否認有於96年5 月7 日下午
    5 、6 時許在桃園縣楊梅鎮○○路818 號旁十字路口前停等
    紅燈時，將被害人甲○○所駕駛駕駛乙○○所有車牌號碼LS
    -1998 號自小客車攔下，嗣後並由被告丙○○將車子駛離該
    處至被告己○○位在桃園縣楊梅鎮上湖里下四湖9 鄰29之55
    號4 樓住處停放等情，惟均矢口否認有何妨害他人行使權利
    之情。被告丁○○辯稱：係因證人庚○○要伊向乙○○催討
    10,000元之債務，乙○○在96年5 月1 、2 日在信勢國小旁
    表示若1 個星期未還錢，可以將車輛開走，後來乙○○並未
    還款，所以才會於同年月7 日下午直接將該車輛開走，伊並
    未向被害人甲○○稱「若不說，則要將甲○○帶至山上，將
    其衣服脫光並塗抹果糖讓螞蟻咬云云；被告丙○○辯稱：是
    被告丁○○要我將車輛開離現場，因為被告丁○○說既然找
    不到乙○○，就照乙○○之前說的將車子開走，我沒有聽到
    被告丁○○對被害人甲○○說「若不說，則要將甲○○帶至
    山上，將其衣服脫光並塗抹果糖讓螞蟻咬」云云。
二、經查：
  (一)證人庚○○於本院審理時結證稱：我與證人乙○○間有金錢
    往來，是我借他錢，我有跟被告丁○○說過證人乙○○欠我
    10,000元的事等語（見本院卷第102 頁至第106 頁）；證人
    乙○○於本院審理時結證稱：被告丁○○於96年5 月2 日有
    與證人庚○○在信勢國小旁談還錢的事，我是欠證人庚○○
    10,000元，我跟被告丁○○、證人庚○○說1 個星期還錢，
    如果1 個星期沒還錢的話，車子可以給你，當時被告是說庚○○的債務由他幫忙收，我也有同意等語（見本院卷第107
    頁至第111 頁）；是由上開證人所述可知，證人乙○○有欠
    證人庚○○10,000元，且證人乙○○同意由被告丁○○代收
    其所欠證人庚○○之上開欠款等情，堪以認定。
  (二)證人甲○○於偵查中證述當天我駕車載辛○○行經案發地點
    停等紅燈時，被告丁○○駕車搭載被告丙○○及己○○、任
    美瑤將我們攔下，被告丁○○問我乙○○在何處，我說不知
    道，他說如果不說就要將車子開走，為此有發生爭執，被告
    丁○○就說要把我載到山上才願意說嗎，但我還是沒說，被
    告丁○○就叫被告丙○○將車子開走等語（見偵查卷第99頁
    至第101 頁）；另證人辛○○於本院審理時結證稱：當天在
    會現場將車子停下來，我有聽到說要找叔公，好像是債務糾
    紛，因為我沒有在被告丁○○及證人甲○○旁邊所以我不知
    道他們在談什麼，但是證人甲○○跟我都有下車，後來並由
    其中1 人將上開車輛開走（見本院卷第95頁至第98頁），此
    外並有現場路口監視錄影翻拍照片、贓物認領保管單在卷可
    按（見偵查卷第66頁、第80頁至第84頁）。
  (三)至證人庚○○於本院審理時雖另證述：我並沒有請丁○○去
    幫我與證人乙○○談還錢的事，被告丁○○也沒有說要幫我
    去向證人乙○○討這筆錢，96年5 月2 日我有至新竹縣湖口
    鄉信勢國小旁，但是要去拿被告丁○○向我借的車子，我不
    知道被告丁○○要找證人乙○○要錢，我只是要拿回我的車
    （詳見本院卷第102 頁至第106 頁），然綜觀證人庚○○上
    開證述，與其被告丁○○上揭自承及證人乙○○上開證述情
    節相左，足見該證人庚○○此部分之說詞，顯不足採信。
  (四)綜上所述，證人乙○○確有欠證人庚○○10,000元並同意由
    被告丁○○代為收取，嗣因證人乙○○屆期未還款，被告丁○○、丙○○於96年5 月7 日下午5 時許因為路上偶遇證人
    甲○○駕駛證人乙○○所有車牌號碼LS-1998 號自小客車，
    因而由被告丁○○指示被告丙○○將證人甲○○強拉下車，
    並在證人甲○○堅稱不知證人乙○○之下落時，由被告丙○○將上開車輛駛離現場，而妨害證人甲○○駕駛上開車輛之
    權利等情，堪認為真實，被告丁○○、丙○○前揭所辯，顯
    係飾卸之詞，無足可採。是本案被告丁○○、丙○○以強暴
    方式妨害證人甲○○行使權利之犯行，事證明確，洵堪認定
    ，應依法論科。
三、論罪科刑：
  (一)按刑法恐嚇危害安全罪，係指單純以將來加害生命、身體、
    自由、名譽、財產之事，恐嚇他人致生危害於安全者而言，
    如對於他人之生命、身體等，以現實之強暴、脅迫手段加以
    危害要挾，使人行無義務之事或妨害人行使權利，即應構成
    刑法第304 條之強制罪，縱有恐嚇行為，亦僅屬犯強制罪之
    手段，無更論以恐嚇危害安全罪之餘地（最高法院84年度臺
    非字第194 號判決意旨參照）。核被告丁○○、丙○○所為
    ，均係犯刑法第304 條第1 項之以強暴、脅迫使人行無義務
    之事罪。至被告丁○○其以言語恫嚇告訴人甲○○部分，為
    遂行強制犯行時所施用之脅迫手段，其罪質及違法性已包攝
    於強制行為之中，不另論罪。又被告2 人就上開犯罪，有犯
    意聯絡及行為分擔，應論以共同正犯。
  (二)公訴意旨雖認被告2 人所為，係意圖為自己不法所有之意圖
    以強暴方式，至使證人甲○○不能抗拒，而取他人之物，故
    認被告2 人就此部分係犯刑法第328 條第1 項之強盜罪（起
    訴書誤載為第329 條第1 項，業據公訴人當庭更正）。惟按
    刑法強盜罪之成立，除須行為人在客觀上係以強暴、脅迫、
    藥劑、催眠術或他法，至使不能抗拒，而取他人之物或使其
    交付者外，尚以行為人主觀上具為自己或第3 人不法所有之
    意圖為必要。所謂「不法所有之意圖」，係指行為人主觀上
    具有獲取物之本體及其經濟利益，而排斥原所有人或持有人
    對該物經濟地位之意圖；或自己僭行所有權人地位，將該物
    充當自己之財產，並利用該物經濟價值之意圖。惟，訊據被
    告2 人堅決否認有何強盜犯行，而證人乙○○證述：有欠證
    人庚○○錢，並同意由被告丁○○代為收取等情，業如上述
    ，足見被告2 人在96年5 月7 日下午5 時許，證人甲○○攔
    下，並開走證人甲○○所駕駛證人乙○○之上開車輛，其目
    的係以要證人乙○○清償債務，並無圖獲取自己不法所有之
    意。依前論述，自難認被告2 人就此部分有何不法所有之意
    圖，自與前揭刑法強盜罪之主觀要件不合，不能以該罪論處
    。公訴意旨未斟酌此點，認被告2 人就此部分所為犯係刑法
    第328 條第1 項之強盜罪，尚有未洽，惟其基本事實同一，
    本院自應予審理，並變更其起訴法條。
  (三)另查被告2 人分別曾有如事實欄所載之犯罪前科與執行紀錄
    ，此有臺灣高等法院被告全國前案紀錄表與臺灣桃園地方法
    院檢察署刑案資料查註紀錄表各1 份存卷可按，其等於5 年
    以內再犯本件有期徒刑以上之罪，為累犯，均應依刑法第47
    條第1 項之規定加重其刑。爰審酌被告2 人為要證人乙○○
    還錢，竟強拉當時駕駛乙○○上開車輛之證人甲○○下車，
    並向其恫嚇要告訴人甲○○說出證人乙○○之下落之強暴、
    脅迫方式妨害告訴人行使權利，兼衡被告之智識程度、犯罪
    手段、犯罪後否認犯行等一切情狀，分別量處如主文所示之
    刑，並均諭知易科罰金之折算標準，以資懲儆。
據上論斷，依刑事訴訟法第299 條第1 項前段、第300 條，刑法
第28條、第304 條第1 項、第47條第1 項、第41條第1 項前段，
刑法施行法第1 條之1 第1 項、第2 項前段，判決如主文。
本案經檢察官林安紜到庭執行職務
中    華    民    國    97    年    8     月    5     日
                  刑事第一庭  審判長法  官  曾淑華
                                    法  官  鄭吉雄
                                    法  官  朱美璘
以上正本證明與原本無異
如不服本判決，應於判決送達後10日內向本院提出上訴狀（應附
繕本），其未敘述上訴理由者，應於上訴期間屆滿後20日內補提
理由書狀於本院，上訴於臺灣高等法院。
                                    書記官  谷貞豫
中    華    民    國    97    年    8     月    7     日
附錄本案論罪科刑法條：
中華民國刑法第304條
以強暴、脅迫使人行無義務之事或妨害人行使權利者，處 3 年
以下有期徒刑、拘役或 3 百元以下罰金。
前項之未遂犯罰之。


司法院資訊處製作；財團法人民間司法改革基金會備份。
